臺灣高等法院刑事判決　　　　　　　 100年度上易字第2802號
上　訴　人　臺灣板橋地方法院檢察署檢察官
被　　　告　葉昌松
上列上訴人因被告違反毒品危害防制條例案件，不服臺灣板橋地
方法院100年度易字第2862號，中華民國100年10月21日所為之第
一審判決（起訴案號：臺灣板橋地方法院檢察署100 年度毒偵字
第4699號），提起上訴，本院判決如下：
    主  文
上訴駁回。
    理  由
一、公訴意旨略以：被告葉昌松於民國88年間因施用毒品案件，
    經臺灣板橋地方法院裁定送觀察、勒戒，因認有繼續施用毒
    品傾向，再由同法院以88年度毒聲字第3572號裁定令入戒治
    處所施以強制戒治，於89年12月29日執行期滿，並由臺灣板
    橋地方法院檢察署檢察官以90年度戒毒偵字第256 號為不起
    訴處分確定；其猶不思戒絕毒癮，明知甲基安非他命經毒品
    危害防制條例列為第二級毒品，不得施用、持有，竟基於施
    用第二級毒品甲基安非他命之犯意，於100年3月21日上午11
    時15分為警採尿前回溯96小時內之某時許，在其位於新北市
    ○○區○○街16巷25號居所內，施用甲基安非他命一次。嗣
    於同年月21日上午10時30分許，在新北市○○區○○街55號
    「伽多利汽車旅館」207 室為警查獲，經警採尿送驗後，其
    結果呈安非他命類陽性反應，始悉上情等語。
二、按判決不適用法則或適用不當者，為違背法令；起訴之程序
    違背規定者，應諭知不受理之判決，刑事訴訟法第378 條、
    第303條第1款分別定有明文。又施用第一、二級毒品為犯罪
    行為，毒品危害防制條例第10條定有處罰明文。故施用第一
    、二級毒品者，依前揭規定本應科以刑罰。惟基於刑事政策
    ，對合於一定條件之施用者，則依同條例第20條、第23條之
    規定，施以觀察、勒戒及強制戒治之保安處分。又毒品危害
    防制條例於92年7月9日修正公布，自93年1月9日施行，其中
    第20條、第23條將施用毒品之刑事處遇程序，區分為「初犯
    」及「五年內再犯」、「五年後再犯」。依其立法理由之說
    明：「初犯」，經觀察、勒戒或強制戒治後，應為不起訴處
    分或不付審理之裁定；經觀察、勒戒或強制戒治執行完畢釋
    放後，「五年內再犯」者，因其再犯率甚高，原實施之觀察
    、勒戒及強制戒治既已無法收其實效，爰依法追訴或裁定交
    付審理。至於經觀察、勒戒或強制戒治執行完畢釋放後，「
    五年後再犯」者，前所實施之觀察、勒戒或強制戒治已足以
    遮斷其施用毒品之毒癮，為期自新及協助其斷除毒癮，仍適
    用「初犯」規定，先經觀察、勒戒或強制戒治之程序。核其
    修法目的係認施用毒品者，具有「病患性犯人」之特質，以
    觀察、勒戒以戒除其身癮，並以強制戒治去除其心癮，故所
    謂「五年內再犯」者，應以五年內再犯自己施用毒品之人為
    限，至於幫助他人購買或施用毒品者，則不包括在內，始符
    合該條例修法之目的性及必要性原則。
三、經查，
（一）被告前因施用毒品案件，經臺灣板橋地方法院以88年度毒
      聲字第3238號裁定送勒戒處所觀察、勒戒後，因認有繼續
      施用毒品之傾向，並經同法院以88年度毒聲字第3572號裁
      定送戒治處所施以強制戒治，嗣臺灣板橋地方法院於88年
      10月28日以88年度毒聲字第6746號裁定停止戒治，所餘期
      間付保護管束，被告於88年11月10日因停止戒治釋放出所
      ，再經同法院於89年2月3日以89年度毒聲字第1027號裁定
      撤銷停止戒治，令入戒治處所施以強制戒治，並於89年12
      月29日強制戒治執行完畢，由臺灣板橋地方法院檢察署檢
      察官於90年4月4日以90年度戒毒偵字第256 號為不起訴處
      分確定（其間，被告自88年10月10日因停止戒治釋放出所
      起，至89年5 月16日因通緝為警緝獲到案入所執行殘餘戒
      治止，固分別於88年12月1日、89年1月21日、同年5 月16
      日因再犯施用甲基安非他命為警查獲，經臺灣板橋地方法
      院檢察署檢察官以89年度毒偵字第498號、第875號、第38
      90號受理該等案件，並以通緝或簽呈將案件併入前揭聲請
      撤銷停止戒治繼續執行乙案，而未予起訴）等情，有上開
      裁定、臺灣板橋地方法院檢察署不起訴處分書、簽呈、通
      緝書及本院被告前案紀錄表等在卷可憑，首堪認定。
（二）又被告另於上開強制戒治執行完畢後五年「內」之88年11
      月間某日起至89年 1月間某日止另犯【連續幫助施用第二
      級毒品罪】，經臺灣桃園地方法院以94年度簡字第22號簡
      易判決判處有期徒刑四月確定，再經同法院以96年度聲減
      字第8277號裁定（該裁定附表編號四關於「罪名」誤載為
      「施用第二級毒品」）減刑為有期徒刑二月確定等情，有
      上開刑事判決、裁定及本院被告前案紀錄表在卷可稽，復
      經最高法院以100年度台非字第361號判決詳予敘明在卷。
      準此，上開被告所為連續幫助施用第二級毒品案件，所犯
      雖為毒品危害防制條例第10條之罪，然係幫助他人施用第
      二級毒品，並非自己施用第二級毒品，自與該條例第20條
      、第23條所謂「五年內再犯」者，有所不同。本件被告於
      100年3月21日施用甲基安非他命之行為，依前開說明，若
      未再經法院裁定令入勒戒處所觀察、勒戒或強制戒治執行
      完畢釋放後，解釋上仍屬強制戒治執行完畢「五年後再犯
      」，仍應由檢察官聲請法院裁定令入勒戒處所觀察、勒戒
      或強制戒治。詎檢察官誤認第案係被告於強制戒治執行完
      畢後五年內曾再犯施用第二級毒品之罪，逕將本件提起公
      訴，自有起訴違背法定程序之違誤，原審認本件起訴應屬
      違背法定程序，乃不經言詞辯論，逕為不受理之諭知，經
      核於法並無不合。
（三）檢察官上訴意旨以：按毒品危害防制條例第20條、第23條
      將施用毒品之刑事處遇程序，係區分為「初犯」及「五年
      內再犯」、「五年後再犯」，實務上認定「五年內再犯」
      之情形甚至包括「於毒品危害防制條例93年修正施行前，
      被告初犯施用毒品罪，又於五年內第二次再犯，經依修正
      前毒品危害防制條例規定，追訴處罰同時並施以強制戒治
      」之情形，最高法院97年第五次刑事庭會議決議可供參照
      ，則實務上自屬基於放寬施用毒品案件起訴條件之概念始
      為此等解釋。承此，原審判決遽認前揭決議僅適用於行為
      人再犯施用毒品之正犯犯行，本有速斷之嫌；況被告再犯
      該次幫助他人施用毒品之犯行，其犯罪時間既在先前所受
      強制戒治停止付保護管束之期間內，依93年間毒品危害防
      制條例修正施行時刪除第22條停止期間應付保護管束此一
      規定之立法意旨及程序從新之法理觀之，更應認實質上當
      時被告之行為已係在「強制戒治執行完畢釋放中」所為。
      且被告既於本件施用毒品犯行前，曾於99年9月20日及100
      年3月15日另有施用毒品之犯行，並經原審法院以100年度
      訴字第240 號、第1394號判決分別判處罪刑確定，被告顯
      然已屬持續施用毒品之行為人，更應實質上認對其原所實
      施之觀察、勒戒或強制戒治，已無法收其實效甚明。是被
      告應無再行施以觀察、勒戒或強制戒治等處分之必要，應
      逕予論罪科刑，原審逕以前揭理由為不受理之判決，難認
      允當，請撤銷原判決，另為適當之判決云云。
（四）惟原審審理結果，認本件被告應係五年後再犯施用毒品之
      犯行，應由檢察官依法聲請法院裁定令入勒戒處所觀察、
      勒戒或強制戒治，從而逕為不受理判決之諭知，已說明如
      上，其認事用法，核無違誤。檢察官上訴意旨徒以上開之
      詞指摘原判決不當，自無理由，爰不經言詞辯論予以駁回
      其上訴。至於檢察官所稱被告於本件施用毒品犯行前，曾
      於99年9月20日及100年3 月15日另有施用毒品之犯行，並
      經原審法院以100年度訴字第240號、第1394號判決分別判
      處罪刑確定，被告顯然已屬持續施用毒品之行為人，應實
      質上認對其原所實施之觀察、勒戒或強制戒治，已無法收
      其實效等語，惟原審法院上開100年度訴字第240號、第13
      94號確定判決，因未詳查上開被告幫助施用毒品之犯行，
      非屬被告於強制戒治執行完畢後五年內再犯施用第二級毒
      品罪，所分別判處被告有期徒刑一年及一年二月之刑期，
      與法之目的性及必要性原則相悖，而有判決適用法則不當
      之違背法令之情狀，原審本應諭知不受理之案件，竟為科
      刑判決，對被告顯有不利，已經最高法院檢察署檢察總長
      提起非常上訴後，嗣經最高法院乃分別以100 年度台非字
      第350號判決、第361號判決撤銷上開原審法院之確定判決
      ，並分別另為不受理判決之諭知，有上開最高法院判決附
      卷可憑，亦難認被告本次被訴施用第二級毒品有何經觀察
      、勒戒或強制戒治執行完畢釋放後「五年內再犯」之情狀
      ，檢察官上訴意旨容有誤會，應予敘明。
四、據上論斷，應依刑事訴訟法第368條、第372條，判決如主文
    。
中    華    民    國   100    年    12    月    30    日
                刑事第十四庭  審判長法  官  張惠立
                                    法  官  梁耀鑌
                                    法  官  遲中慧
以上正本證明與原本無異。
不得上訴。
                                    書記官  陳泰寧
中    華    民    國   100    年    12    月    30    日